臺灣高等法院刑事判決　　　　　　　 96年度交上易字第101號
上　訴　人　臺灣新竹地方法院檢察署檢察官
上　訴　人
即　被　告　乙○○
上列上訴人因被告過失致死案件，不服臺灣新竹地方法院九十五
年度交易字第一六０號，中華民國九十六年二月十四日第一審判
決（起訴案號：臺灣新竹地方法院檢察署九十五年度偵字第五一
五四號），提起上訴，本院判決如下：
    主  文
上訴駁回。
    事  實
一、乙○○領有合格之汽車駕駛執照，於民國九十五年七月十三
    日上午十一時許，駕駛車牌號碼７９２１－ＨＫ號自用小客
    車沿新竹縣竹北市○○路由東往西方向行駛，於同日上午十
    一時二十分許，行經新竹縣竹北市○○路與嘉豐北路無號誌
    動作（形同無號誌）、亦未設標誌、標線或號誌劃分幹、支
    線道之「多線道」交叉路口時（指相對於南北向之嘉豐北路
    與文興路交叉、亦未設標誌、標線或號誌劃分幹、支線道之
    嘉豐北路「少線道」），本應注意且能注意行經無速限標誌
    或標線時，行車速度時速不得超過五十公里，且行經無號誌
    之交叉路口，更應減速慢行，作隨時停車之準備，且應注意
    車前狀況，隨時採取必要之安全措施，而依當時之路況雖係
    雨天，路面濕潤，但日間自然光線，柏油路面、無缺陷、無
    障礙物，視距亦良好，並無不能注意之情形。詎竟疏未注意
    減速慢行至時速五十公里以下，猶以時速約七十公里之速度
    超速行駛，且未注意車前狀況，適林葦迪騎乘車牌號碼ＢＤ
    ６－０６１號重型機車，與友人羅際翔所騎乘Ｆ８６－７５
    ５號機車，同沿新竹縣竹北市○○○路由南往北行駛，迨駛
    至嘉豐北路與文興路無號誌動作（形同無號誌）、亦未設標
    誌、標線或號誌劃分幹、支線道之「少線道」交叉路口（指
    相對於東西向文興路與嘉豐北路交叉、亦未設標誌、標線或
    號誌劃分幹、支線道之文興路「多線道」而言），亦疏未注
    意行至無號誌而無交通人員指揮之交叉路口，支線道車應暫
    停讓幹線道先行之規定，而貿然通過，乙○○因前揭疏未注
    意之過失因而閃避不及，且未及煞停，其所駕駛之自用小客
    車左前車頭，直接猛烈撞擊林葦迪騎乘之重型機車右側車身
    ，致林葦迪當場人車彈飛倒地，雖經緊急送往新竹縣竹北市
    縣○○段六十九號「東元綜合醫院」急救，仍因頭部鈍力損
    傷，未及到院即不治死亡。車禍發生後，羅際翔旋以電話報
    警，乙○○則在現場等候員警到場處理，而於犯罪未發覺前
    向到場處理之該管公務員即新竹縣警察局竹北分局警員張文
    龍自首申告犯罪，且陳述肇事之經過，而接受裁判。
二、案經新竹縣警察局竹北分局報請臺灣新竹地方法院檢察署檢
    察官相驗後，自動檢舉偵查起訴。
    理  由
壹、程序方面：
一、按被告之自白非出於強暴、脅迫、利誘、詐欺、疲勞訊問、
    違法羈押或其他不正之方法，且與事實相符者，得為證據，
    刑事訴訟法第一百五十六條第一項定有明文。本案被告乙○
    ○於審理時，均不爭執其在警詢、偵查中之自白具有任意性
    ，且衡諸本案其他證人之陳述及現場圖等資料，顯見其自白
    與事實相符，故依上開規定，被告之自白有證據能力。
二、按被告以外之人於審判外之言詞或書面陳述，除法律有規定
    者外，不得作為證據；又被告以外之人於審判外之陳述，雖
    不符合同法第一百五十九條之一至第一百五十九條之四之規
    定，但經當事人於審判程序同意作為證據，法院審酌該言詞
    陳述或書面陳述作成時之情況，認為適當者，亦得為證據。
    當事人、代理人或辯護人於法院調查證據時，知有第一百五
    十九條第一項不得為證據之情形，而未於言詞辯論終結前聲
    明異議者，視為有前項之同意，刑事訴訟法第一百五十九條
    第一項及第一百五十九條之五分別定有明文。經查，本判決
    下列所引用之各該被告以外之人於審判外之陳述（包含書面
    陳述），除公務員職務上製作之紀錄文書及從事業務之人於
    業務上製作之證明文書，並無顯不可信之情況，分別依刑事
    訴訟法第一百五十九條之四第一款、第二款規定，有證據能
    力外，其餘亦屬傳聞證據部分，檢察官及被告於本院準備程
    序及審判期日中，均明示同意此部分之證據有證據能力，且
    迄至言詞辯論終結前亦未撤回前開同意，本院審酌上開證據
    資料製作時之情況，尚無違法不當及證明力明顯過低之瑕疵
    ，認為以之作為證據應屬適當，故揆諸前開說明，爰依刑事
    訴訟法第一百五十九條之五規定，認前揭證據資料均有證據
    能力。
三、臺灣省竹苗區車輛行車事故鑑定委員會、臺灣省車輛行車事
    故覆議鑑定委員會等鑑定機關，係臺灣新竹地方法院檢察署
    檢察官於偵查中囑託實施鑑定之機關，其所出具之九十五年
    八月二十三日竹苗區九五０五一一號號鑑定意見書、九十五
    年十一月十五日府覆議字第０九五０一００九五三號覆議鑑
    定函，依刑事訴訟法第二百零八條之規定，亦有證據能力。
貳、實體方面：
一、訊據被告乙○○對於上揭犯罪事實，於警詢、偵查、原審及
    本院審理中均坦承不諱，核與被害人林葦迪之父甲○○之指
    訴，以及證人羅際翔於警詢及偵查中所證：伊與被害人林葦
    迪同向騎乘機車，伊騎在被害人林葦迪前方，當行駛穿越文
　　興路時，有看到文興路即伊右方約一、二十公尺處，有被告
　  駕駛之車牌號碼７９２１－ＨＫ號自用小客車行駛而來，迨
    伊甫經過該交叉路口時，即聽到撞擊聲，車禍現場之號誌確
    無動作，車禍後係伊報警等情相符，並有道路交通事故調查
    報告表（一）、（二）、道路交通事故現場圖、現場暨車損
　　照片四十四幀（見九十五年度相字第四三三號卷第一三至一
　  五頁、第一九至二九頁、第五二至六二頁）在卷可稽。而被
    害人林葦迪確因本件車禍造成頭部鈍力損傷不治死亡，亦有
    臺灣新竹地方法院檢察署相驗屍體證明書、檢察官勘驗筆錄
　　、法醫驗斷書、相驗照片十三幀、東元綜合醫院診斷證明書
　  各一件附卷可按（參照九十五年度相字第四三三號卷第一八
    、三一、三六至五０頁）。
二、按行車速度，依速限標誌或標線之規定，無速限標誌或標線
    者，應依下列規定：（一）行車時速不得超過五十公里。但
    在未劃設車道線、行車分向線或分向限制線之道路，或設有
　　快慢車道分隔線之慢車道，時速不得超過四十公里。（二）
　  行經設有彎道、坡路、狹路、狹橋、隧道、學校、醫院標誌
    之路段、道路施工路段、泥濘或積水道路、無號誌之交岔路
    口及其他人車擁擠處所，或因雨霧致視線不清或道路發生臨
    時障礙，均應減速慢行，作隨時停車之準備。道路交通安全
    規則第九十三條第一項第一款、第二款分別定有明文。次按
    ，汽車行駛時，駕駛人應注意車前狀況及兩車併行之間隔，
　　並隨時採取必要之安全措施；汽車行駛至無號誌或號誌故障
　  而無交通指揮人員指揮之交岔路口，支線道車應暫停讓幹線
    道車先行。未設標誌、標線或號誌劃分幹、支線道者，少線
    道車應暫停讓多線道先行；車道數相同時，轉彎車應暫停讓
    直行車先行；同為直行車或轉彎車者，左方車應暫停讓右方
    車先行。但在交通壅塞時，應於停止線前暫停與他方雙向車
    輛互為禮讓，交互輪流行駛；道路交通安全規則第九十四條
    第三項、第一百零二條第一項第二款，亦有明定。被告為汽
    車駕駛人，領有合格之駕駛執照，自應熟稔並遵守上開規定
    。本案依卷附現場資料可知，案發時之路況雖係雨天，路面
    濕潤，但為日間自然光線，路面為無障礙物、無缺陷之柏油
    路面，視距亦良好，並無不能注意之情形。且車禍現場為交
    叉路口，案發時該交叉路號誌無動作，被告係駕駛自用小客
　　車行駛未設標誌、標線或號誌劃分幹、支線道之新竹縣竹北
　  市○○路「多線道」由東往西行駛，被害人林葦迪則係騎乘
    重型機車行駛未設標誌、標線或號誌劃分幹、支線道之新竹
    縣竹北市○○○路文「少線道」由南往北行駛，依上開規定
    行車速度時速不得超過五十公里。而被告行經該無號誌之交
　　叉路口，原應減速慢行，作隨時停車之準備，然其非但未減
　  速慢行至時速五十公里以下，猶以時速約七十公里之速度超
    速行駛，顯有行經無號誌之交叉路口，未依規定減速慢行及
    超速行駛之過失。至被告駕駛之自用小客車左前車頭及左前
    車身受損、擋風玻璃左側碎裂；被害人林葦迪騎乘之重型機
　　車則嚴重毀損，其中右側車身毀損明顯最嚴重；撞擊點位置
　  約在文興路東向西中線車道與嘉豐北路南向北慢車道交叉路
    口處，並有括地痕０．五公尺，機車倒地位置則在撞擊點左
　　前方，即文興路西向東中線車道與嘉豐北路北向南車道靠近
　  行人穿越道交叉路口處，並有括地痕三．三公尺，且上開撞
    擊點與機車倒地位置之二處括地痕之間並無括地痕。足見本
    件車禍之發生確係被告所駕駛之自用小客車左前車頭，直接
    撞擊被害人林葦迪騎乘之重型機車右側車身。至被告所駕駛
    之自用小客車左前車身靠近左前輪胎週邊扳金凹陷之原因，
    應係因被告所駕駛之車輛左前車頭，在猛烈撞擊被害人林葦
    迪之重型機車右側車身時，初因作用力致被害人林葦迪之機
    車車身後甩，而導致後甩之機車車身撞擊被告車輛左前車身
    靠近左前輪胎週邊，始造成被告所駕駛之車輛左前車身靠近
    左前輪胎週邊扳金凹陷，嗣被害人林葦迪騎乘之重型機車再
    被彈飛至左前方對向交叉路口靠近行人穿越道處；被告駕駛
    之自用小客車撞擊被害人林葦迪騎乘之重型機車時，確係閃
    避不及而直接撞擊，撞擊前亦未曾煞停，因此撞擊猛烈，導
    致被害人林葦迪連同所騎乘之重型機車彈飛至左前方對向交
    叉路口靠近行人穿越道處（此觀撞擊點與機車倒地位置之二
    處括地痕之間，並無括地痕即明）。再依被告駕駛之自用小
    客車擋風玻璃左側碎裂觀之，顯然被害人林葦迪被猛烈撞擊
    彈飛時，應係先撞擊被告駕駛之自用小客車左側擋風玻璃，
    再被彈飛出落地，且被告肇事時，根本未及閃避、煞停即直
    接撞擊，足徵被告肇事時全然未注意車前狀況，致無從採取
    閃避、煞停或其他任何可能之必要安全措施。被告身為汽車
    駕駛人，應注意並能注意前開交通安全規定事項，又無不能
    注意之情事，竟於行經無速限標誌或標線、亦無號誌動作形
    同無號誌之交叉路口時，非但未依規定減速慢行至時速五十
    公里以下，作隨時停車之準備，甚且以時速約七十公里之速
    度超速行駛，又疏未注意車前狀況，乃閃避不及而未閃避、
    煞停即直接撞擊由被害人林葦迪騎乘沿新竹縣竹北市○○○
    路由南往北行駛少線道之號重型機車，致被害人林葦迪當場
    人車彈飛倒地，因而肇致本件車禍，足見被告就本件車禍之
    發生確有過失甚明。雖被害人林葦迪騎乘重型機車有未依上
    開規定暫停讓行駛多線道之被告先行，就本件車禍之發生亦
    與有過失，然仍無解於被告過失罪責之成立。是被告對本件
    車禍之發生，具有過失，且此過失與被害人林葦迪之死亡間
    ，有相當因果關係。又本件經臺灣新竹地方法院檢察署檢察
    官囑託臺灣省竹苗區車輛行車事故鑑定委員會、臺灣省車輛
    行車事故覆議鑑定委員會鑑定結果，認本件車禍之發生係被
　  害人林葦迪騎乘車牌號碼ＢＤ６－０６１號重型機車行經號
　  誌無動作（視同無號誌）交叉路口，少線道車未暫停讓多線
    道車先行，與被告駕駛車牌號碼７９２１－ＨＫ號自用小客
    車行經號誌無動作（視同無號誌）交叉路口，未減速反超速
    行駛，且未注意車前狀況，同為肇事因素，亦與本院認定之
    結果相符，此有鑑定委員會九十五年八月二十三日竹苗區九
    五０五一一號號鑑定意見書、覆議鑑定委員會九十五年十一
    月十五日府覆議字第０九五０一００九五三號覆議鑑定函各
    一紙附卷可憑。是本案事證明確，被告過失致死之犯行洵堪
    認定，應依法論科。
三、又本案發生後，係由與被害人同行之友人羅際翔打電話報警
    ，固據羅際翔陳明在卷，但報案人及勤務中心通知有偵查權
    限之警員到場處理時，並未報明肇事者姓名，被告乙○○係
    留在現場等候員警到場處理，而於犯罪未發覺前向到場處理
    之該管公務員即新竹縣警察局竹北分局警員張文龍自首申告
    犯罪，且陳述肇事之經過，而接受裁判，此有「新竹縣警察
    局道路交通事故肇事人自首調查表」在卷可按，其自首之動
    機尚稱單純，雖其在原審對肇事之歸責事由仍有所爭執，但
    無礙其自首之認定。
四、核被告所為，係犯刑法第二百七十六條第一項之過失致人於
    死罪。被告肇事犯罪後，留在現場等候員警到場處理，而於
　　犯罪未發覺前向到場處理之警員張文龍自首申告犯罪，陳述
　  肇事經過，自首接受裁判，爰依刑法第六十二條前段之規定
    ，減輕其刑。
五、原審調查後認事證明確，依刑法第二百七十六條第一項、第
    六十二條前段，刑法施行法第一條之一第一項、第二項前段
　　，並審酌被告雖無刑事前科紀錄，有臺灣高等法院被告前案
　  紀錄表在卷可稽，素行尚稱良好，且肇事後亦未逃逸，而向
    到場處理之員警自首申告犯罪，陳述肇事經過，自首接受裁
    判。另被害人林葦迪已因本件車禍而死亡，誠屬令人遺憾，
    惟衡情論法，被害人林葦迪就本件車禍之發生，亦有上開未
    依規定暫停讓行駛多線道車輛先行之過失，另參酌被告行經
    無號誌之交叉路口未減速慢行至速限以下，猶超速行駛，且
    未注意車前狀況，及被害人林葦迪之上開過失，固與本件車
    禍之發生均有相當因果關係，惟此均係注意義務之違反，而
    此注意義務違反之情節輕重，已關乎本件車禍發生之最主要
    原因，自不得不予審究。是本件車禍之發生，最主要原因仍
    係被告未注意車前狀況之重大過失所致，被告過失情節重大
    ，參以被告之重大過失造成被害人林葦迪死亡不可挽回之重
    大損害，又未與被害人家屬達成民事和解（迄至本院言詞辯
    論終結前，僅賠償強制保險一百五十萬元左右），犯後態度
    不佳，及原審檢察官求處有期徒刑十月以上等一切情狀，量
    處有期徒刑十月，其認事用法並無違誤，量刑亦屬妥適。
六、被告上訴指摘原審量刑過重；檢察官依被害人家屬之請求提
    起上訴，質疑被告自稱之車行方向，應係欲左轉而未禮讓被
    害人之直行車，被害人並無過失，並認被告於發生車禍後，
    並未打電話報警，應非自首，且原審量刑失之過輕云云。惟
    查，被告係由新竹縣竹北市○○路由東往西方向行駛，除經
    被告供承在卷外，證人羅際翔亦證稱：伊及騎乘機車沿新竹
    縣竹北市○○○路由南往北行駛，穿越文興路口時，被告車
    輛在其右手邊約一、二十公尺處，但未看到車禍發生之經過
    等語（相驗卷第一一頁），是以不能證明被告係欲左轉之車
    輛；況依現場照片所示，被告所駕駛之車輛係底盤較高之休
    旅車款，若欲左轉，在行經路口時，勢必要減速，惟其仍以
    高達約七十公里之時速高速行駛，其係欲直行穿越嘉豐北路
    ，殆可認定，被害人家屬憑個人主觀臆測指被告係左轉車輛
    ，尚屬無據。又自首犯罪，在有偵查犯罪權限之警察機關知
    悉被告前，均得為之，此與被告在車禍發生後有無打電話報
    警無涉。本案固由證人羅際翔打電話報警，被告並未在第一
    時間報警，其行為固有可議之處，但報案人及勤務中心通知
    有偵查權限之警員到場處理時，並未報明肇事者姓名，被告
    乙○○係留在現場等候員警到場處理，而於犯罪未發覺前，
　　向到場處理之該管公務員即新竹縣警察局竹北分局警員張文
　  龍自首申告犯罪，業據「新竹縣警察局道路交通事故肇事人
    自首調查表」記載甚明，依前揭說明，本案仍屬自首，而得
    邀減刑之寬典，檢察官上訴指被告似未自首，尚有誤會。又
    本案原審檢察官在審理時，具體求刑有期徒刑十月以上（見
    原審卷第四八頁），原審審酌上開臚列之各項量刑事由後，
    判處有期徒刑十月，應屬適當，檢察官循被害人家屬之請求
    指原審量刑過輕云云，被告上訴指原審量刑過重云云，均屬
    無據。是依前揭各項說明，檢察官及被告之上訴均無理由，
    應駁回之。
據上論斷，應依刑事訴訟法第三百六十八條判決如主文
本案經檢察官周誠南到庭執行職務。
中　　華　　民　　國　　96　　年　　6 　　月　　12　　日
                  刑事第四庭  審判長法  官  蔡秀雄
                                    法  官  周煙平
                                    法  官  鄭水銓
以上正本證明與原本無異。
本判決不得上訴。
                                    書記官  劉貞達
中　　華　　民　　國　　96　　年　　6 　　月　　15　　日
附錄本案論罪科刑法條全文
刑法第二百七十六條第一項：
因過失致人於死者，處二年以下有期徒刑、拘役或二千元以下罰
金。
